【裁判字號】    97,台上,2482
【裁判日期】    970606
【裁判案由】    偽造文書等罪
【裁判全文】
最高法院刑事判決            九十七年度台上字第二四八二號
上  訴  人  台灣高等法院高雄分院檢察署檢察官
被      告  甲○○
上列上訴人因被告偽造文書等罪案件，不服台灣高等法院高雄分
院中華民國九十六年十一月二十二日第二審更審判決（九十六年
度上更(一)字第二一號，起訴案號：台灣高雄地方法院檢察署八十
九年度偵字第二三六六三號），提起上訴，本院判決如下：
    主  文
上訴駁回。
    理  由
按刑事訴訟法第三百七十七條規定，上訴於第三審法院，非以判
決違背法令為理由，不得為之。是提起第三審上訴，應以原判決
違背法令為理由，係屬法定要件。如果上訴理由書狀並未依據卷
內訴訟資料，具體指摘原判決不適用何種法則或如何適用不當，
或所指摘原判決違法情事，顯與法律規定得為第三審上訴理由之
違法情形，不相適合時，均應認其上訴為違背法律上之程式，予
以駁回。本件原判決以檢察官公訴意旨略以：被告甲○○之夫李
明色（李明色因背信案件，前經台灣高等法院高雄分院以民國八
十九年度上易字第一０五號判決有罪確定，本件所涉犯行業經檢
察官另為不起訴處分），自八十三年二月間起擔任前高雄市第五
信用合作社（下稱前五信）總經理，係為前五信處理事務之人。
於八十三年七月間，李明色、甲○○之友人蘇錦興、黃金崑夫妻
（另案偵審中）欲向前五信辦理貸款，其等明知蘇錦興、黃金崑
二人之貸款條件不符，且依五信辦理貸放款之不動產擔保品鑑價
規定及程序係由客戶先向分社提出貸款申請書，不動產權狀，借
款戶業基資等資料，再由分社徵信人員（調查員）及放款主管（
副理或襄理）及經理初步審查，經業務部經理及協理審核後送總
社副總經理、總經理、理事主席逐級審核後，始交由放款審查委
員會裁決。被告竟與其夫李明色基於共同意圖為自己不法之利益
之犯意聯絡，由被告提供其所經營之益倡房地產經紀公司職員即
告訴人趙能蘭，於任職期間，為供選舉前五信理事投票之用，在
前五信所開設交由被告保管之帳戶存摺及印章予李明色，供作蘇
錦興及黃金崑夫妻向前五信借款之人頭帳戶，向前五信前金分社
辦理貸款新台幣（下同）八千萬元，並於八十三年七月間，由被
告向告訴人趙能蘭訛稱入前五信社員需要對保為由，矇騙告訴人
趙能蘭於借款人對保書上簽名，再由蘇錦興在借據上冒簽告訴人
趙能蘭姓名及蓋章，交由李明色利用其職務之便，違背其為前五
信處理貸放款審核業務，未經上述貸放款作業之正當程序運作，
即通過告訴人趙能蘭之借款申請，而將該筆貸款撥入告訴人趙能
蘭之帳戶，再由被告、李明色及蘇錦興、黃金崑四人以趙能蘭之
存摺、印章領取該筆款項，交蘇錦興及黃金崑夫妻使用，但蘇、
黃二人嗣後並未依約按期清償本息，致生損害於前五信及告訴人
趙能蘭。因認被告與其夫李明色及蘇錦興、黃金崑夫妻共犯刑法
第二百十六條、第二百十條之行使偽造私文書罪及同法第三百四
十二條第一項之背信罪嫌云云。惟經審理結果，認為不能證明被
告犯罪，乃維持第一審諭知被告無罪之判決，駁回檢察官在第二
審之上訴。已敘明其理由，從形式上觀察，原判決並無違背法令
之情形存在。檢察官上訴意旨略以：查告訴人趙能蘭於八十六年
七月二十二日法務部調查局南部機動組詢問時證稱：「被告八十
七年七月向伊（趙能蘭）表示被告之夫李明色，因某筆貸款案要
借款予外縣市之人，要求以伊之名義出面借款伊當時不同意，隔
日五信放款承辦人梁先生（梁瑞麟）持一些文件要伊簽名，伊問
梁先生簽名係為何事？梁先生未回答，被告則稱社員要辦理手續
，因被告是老闆，伊礙於情面，便在文件上簽名，當時並未清楚
觀看文件內容，亦不知那些文件係要辦理貸款用，直至八十六年
四、五月間，被告聯絡伊至被告家，告知因伊名下無任何財產，
因而其夫李明色以伊之名義放款給外縣市之人，以避免被罰款，
伊至此始知被當作貸款人頭向五信貸款之事」等語，經核原審所
引述證人趙能蘭之供述包括標點符號僅六十六個字左右，而實際
上其供述之字數多達二百四十五個字，兩相比較，非但字數差異
甚巨，且與證人用字遣詞之真意可謂南轅北轍，迥不相同，原審
判決似有斷章取義而將其採為有利於被告認定之嫌，有判決理由
與卷證資料不符及未盡職權調查之能事，即遽行判決之違背法令
。又證人梁瑞麟原為高雄市第五信用合作社前金分社徵信調查員
，證人周憲宏則為該分社副理，均曾因該信用合作社集體舞弊涉
嫌背信案經台灣高雄地方法院檢察署提起公訴（八十八年度偵字
第二二六八八號等案），證人梁瑞麟亦經台灣高等法院高雄分院
以八十九年度上易字第一０五號判處有期徒刑一年六月在案，此
有判決書附卷，顯見證人梁瑞麟與周憲宏二人與該信用合作社關
係密切，而證人梁瑞麟係親自承辦本件貸款信用調查案，尤難期
待其證言能有利於告訴人而自曝未據實對保，反將使自己自陷於
罪或負民事賠償之責任！又「授信約定書」既係供貸款之用，但
為何「授信約定書」係簽訂於八十三年七月二十一日，而「借款
申請書」卻遲至同年月二十七日始提出，前後間隔長達六天之久
？為何不於同一天簽訂？其原因安在？是否故意欺瞞告訴人？殊
乖常理，亟待澄清。然原審未一一釐清即遽將證人梁瑞麟及周憲
宏上開諸多啟人疑竇之證述採為有利於被告之認定，顯有違經驗
法則及論理法則。況且最高法院撤銷原判決發回意旨指出：「證
人蘇錦興於檢察官偵查中亦供稱：『伊以趙能蘭名義向前五信借
款八千萬元，伊並不認識趙能蘭，是伊託人找來的人頭；以她名
義借款時有否經她同意，伊不知道，是被告找出來的人頭，借款
時趙能蘭之簽名是伊簽的，其印章也是伊蓋的』等語。按趙能蘭
於調查局南機組所稱：梁先生（指梁瑞麟）有持一些文件讓伊簽
名等語，該等文件是否指八十三年七月二十一日以趙能蘭名義出
具予前五信之授信約定書，及八十三年七月二十七日趙能蘭名義
之借款申請書？該借款申請書交予趙能蘭簽名時，其上『申請金
額』欄是否已書寫『捌仟萬元正』，『借款用途』欄是否已書寫
『投資建築週轉金』等文字？該等文字係由何人書寫？又八十四
年八月十六日以趙能蘭名義出具予前五信之借款展期申請書，以
及八十五年十一月四日以趙能蘭名義出具予前五信之擔保放款借
據，其上趙能蘭之簽名筆跡與上揭二份文書（即授信約定書、借
款申請書）之簽名筆跡似非相同。究竟實情為何？後二份文書上
『趙能蘭』之簽名及蓋章是何人所為？是否為蘇錦興所為？如非
趙能蘭親自簽名蓋章，他人於後二份文書上簽寫『趙能蘭』之署
名及蓋上『趙能蘭』之印章，有否經趙能蘭授權同意？此等事實
疑點攸關趙能蘭上揭於調查局南部機動組所為陳述是否真實之判
斷，亦攸關被告是否有公訴人起訴之行使偽造私文書及背信犯行
之判斷，事實審法院自應詳予查明，憑以釐清事實。」等語，然
而原審法院對於上開之重重疑點並未詳細勾稽調查，自有應於審
判期日調查之證據而漏未調查之違背法令云云。經查，按證據之
取捨及證據證明力如何，均屬事實審法院得自由裁量、判斷之職
權，苟其此項裁量、判斷，並不悖乎通常一般之人日常生活經驗
之定則或論理法則，又於判決內論敘其何以作此判斷之心證理由
者，即不得任意指摘其為違法，據為提起第三審上訴之合法理由
。而認定犯罪事實所憑之證據，雖不以直接證據為限，間接證據
亦包括在內；然而無論直接或間接證據，其為訴訟上之證明，須
於通常一般之人均不致有所懷疑，而得確信其為真實之程度者，
始得據為有罪之認定，倘其證明尚未達到此一程度，而有合理之
懷疑存在時，事實審法院復已就其心證上理由予以闡述，敘明其
如何無從為有罪之確信，因而為無罪之判決，尚不得任意指為違
法。本件原判決依調查證據之結果，已敘明告訴人趙能蘭最初於
八十六年七月二十二日應法務部調查局南部機動組人員調查蘇錦
興、黃金崑夫妻向前五信超貸案件時，即自陳被告於八十三年七
月間曾向其徵詢擔任借款人事宜，本件貸款亦係由前五信前金分
社放款承辦人梁先生（即梁瑞麟）持文件至其公司要其簽名辦理
對保手續等語，此有告訴人於八十六年七月二十二日之調查筆錄
可稽，嗣第一審審理時，告訴人復承認前揭相關「借款」書據，
其中授信約定書中「立約定書人」及「對保簽章」欄內之「趙能
蘭」簽名確為其所親簽無訛。上訴審依告訴人之聲請，將告訴人
當庭書寫之筆跡、告訴人之子女賴民峰、賴民蕙分別向高雄銀行
儲蓄部、台灣銀行鳳山分行申辦就學貸款資料中，趙能蘭親自簽
名之筆跡，以及高雄市五信八十三年七月二十七日借款申請書、
八十三年七月二十一日授信約定書原本上之「趙能蘭」之簽名，
送請法務部調查局鑑定筆跡是否相同？經該局依筆劃特徵分析、
歸納比對等方法，鑑定結果認為「甲一、甲二、甲三、甲四、甲
五類（指上開五信之借款申請書及授信約定書內其上「趙能蘭」
之字跡簽名，均與乙類（指上開高雄銀行儲蓄部、台灣銀行鳳山
分行等就學貸款資料等內「趙能蘭」之簽名及趙能蘭於上訴審當
庭書寫之筆跡）簽名，其筆劃特徵均相同」，此有該局九十二年
十二月十七日調科貳字第０九二００四五五四三０號鑑定通知書
一份在卷。參以證人即承辦本件貸款對保人員梁瑞麟於第一審審
理時證述：我對保時有向趙能蘭講明是要貸款用，趙能蘭知道是
要借款的等語。且由告訴人親自簽名之授信約定書內容均係記載
有關「借款」債務人履行契約相關約定，顯然告訴人簽名當時應
已明確知悉該授信約定書係屬「借款」文件始予簽名，要無疑義
，其稱誤認入會對保簽名，已難採信。復據證人即本件借款前五
信徵信部門承辦員梁瑞麟於更一審九十六年六月十五日審理時證
稱：「……借款申請書一定要本人簽名，但用途、金額等內容不
一定由本人填寫，借款人可以口述給經辦的人寫」等語。證人周
憲宏於更一審九十六年十一月一日審理時證稱：「（借款申請書
是否要本人填寫？）當初申請書也有可能是用蓋章也可以，內容
金額及申請人、地址等，因為有的客戶會請他的會計替他辦理，
對保一定要他本人來對保，款項也撥到他本人帳戶，開戶也是要
他本人來開戶」等語。依上開證人梁瑞麟、周憲宏之證述，可知
上開借款申請書及授信約定書所著重者，係借款人知悉借款之內
容，所以必須依規定簽名蓋章，而借款金額之記載，則非必須本
人親自書寫，亦可假手於他人，只要告訴人知悉其內容即可。因
認本件借款申請書上「借款金額」欄上之「捌仟萬元正」縱非告
訴人親筆，但告訴人既已在上開借款申請書及授信約定書相關欄
位簽名蓋章，且借款金額又為借款內容最重要之事項，告訴人又
有相當社會經驗，對於借款業務有相當了解，豈有容任上開借款
申請書借款金額空白即簽名其上，是告訴人應已知悉本件借款金
額為八千萬元等情。經核與證據法則並無違背。原判決綜合各種
相關證據，認檢察官所訴各節尚不足以證明被告犯行，就案內有
關證據，本於調查所得心證，分別定其取捨而為事實上之判斷，
均已於理由內詳加說明。並無上訴意旨所指之違背法令。其餘上
訴意旨，無非係對事實審法院採證認事之職權行使及原審已調查
、判決理由已說明或與本件犯罪構成要件無關之事項，再為爭執
，亦非適法之上訴第三審理由。衡以上述說明，應認其上訴為違
背法律上之程式，予以駁回。
據上論結，應依刑事訴訟法第三百九十五條前段，判決如主文。
中    華    民    國  九十七  年    六    月    六    日
                      最高法院刑事第六庭
                          審判長法官  洪  清  江
                                法官  韓  金  秀
                                法官  陳  晴  教
                                法官  李  錦  樑
                                法官  林  錦  芳
      本件正本證明與原本無異
                                      書  記  官
中    華    民    國  九十七  年    六    月   二十   日
                                                 H


司法院資訊處製作；財團法人民間司法改革基金會備份。
